【裁判字號】    98,台上,5785
【裁判日期】    981008
【裁判案由】    強盜等罪
【裁判全文】
最高法院刑事判決            九十八年度台上字第五七八五號
上  訴  人  乙○○
選任辯護人  林維信律師
上  訴  人  甲○○
            丙○○
            丁○○
            戊○○
            己○○
上 列一 人
選任辯護人  吳孟良律師
上列上訴人等因強盜等罪案件，不服台灣高等法院中華民國九十
八年八月七日第二審更審判決（九十七年度上更(一)字第六四五號
，起訴案號：台灣台北地方法院檢察署九十六年度偵字第二五四
八、二五四九、三九五六、三九五七、四七三八、四七八九、五
四一六、六八０六、九六四六、九七九六號），提起上訴，本院
判決如下：
    主  文
原判決關於乙○○、甲○○、丙○○、丁○○、戊○○及己○○
部分均撤銷，發回台灣高等法院。
    理  由
本件原判決認定上訴人乙○○、甲○○、丙○○、丁○○、戊○
○等有如原判決事實欄所載，基於強盜之犯意聯絡，與鄭進益、
陳再榮謀議利用乙○○擔任集寶衛豐保全股份有限公司（下稱衛
豐保全公司）護運員之便，劫取乙○○駕駛之運鈔車上現金，由
乙○○以預先在林榮德之早餐中摻入不明安眠藥劑，趁林榮德昏
睡不能抗拒之際，將運鈔車上內裝新台幣（下同）五千六百萬元
之三只帆布袋悉數取走；彼等又與己○○及鄭進益、陳再榮基於
隱匿因自己重大犯罪所得財物之犯意聯絡，有如原判決事實欄所
載隱匿其等強盜所得運鈔車上現金之洗錢犯行，因而撤銷第一審
關於乙○○、甲○○、丙○○強盜、洗錢部分與己○○洗錢部分
之科刑及諭知丁○○、戊○○被訴強盜無罪部分之判決，改判論
處乙○○、甲○○、丙○○、丁○○、戊○○共同強盜及乙○○
、甲○○、丙○○、丁○○、戊○○、己○○共同隱匿因自己重
大犯罪所得財物罪刑，固非無見。
惟查：(一)、審判非一次期日終結者，如與上次審判期日間隔十五
日以上，其經審判長依刑事訴訟法第二百九十三條規定更新審判
程序者，上次審判期日實施之結果，即視為審判踐行之程序。故
更新前之審判程序存有違背法令之瑕疵，如未經補正，因承受瑕
疵之結果，審判程序則不得謂無違背法令。本件丙○○被訴刑法
第三百二十八條強盜罪部分，本刑為五年以上有期徒刑，屬刑事
訴訟法第三十一條第一項之強制辯護案件，依同法第二百八十四
條前段規定，無辯護人到庭者，不得審判，如逕行審判，依同法
第三百七十九條第七款規定，其判決當然違背法令。卷查本件審
判並非一次期日終結者，在民國九十八年三月二十日、四月二十
四日、六月十九日三次審判期日，丙○○既無選任辯護人，審判
長又未指定公設辯護人或律師到庭為其辯護，其程序違法，至為
顯然。乃原審於九十八年七月二十四日最後審判期日，就上述違
法情形，未逐一補正，逕更新審判程序，且引用之前之審判期日
調查所取得之證據，資為論罪之依據，揆之首開說明，原審關於
丙○○部分之審判程序即不得謂無違背法令。(二)、「被告以外之
人於審判外之陳述」與「同意該陳述作為證據」，迥然兩事，前
者屬於證據存在之事實，後者則為證據能力之法律上主張。證據
存在之事實，一旦存在，不因案件更審而有變易，更審前之審判
外陳述依然如故，直接引為證據有無之論斷，無可爭議。惟判決
一旦被撤銷，案件發回更審，訴訟回復到原審審判狀態，屬於一
新訴訟程序，法院仍須重行審酌審判外陳述之證據能力有無，而
當事人本於攻擊或防禦權之行使，非不得更易證據能力之法律上
主張，當事人於前審對於審判外陳述作為證據之同意，已失其法
律上之效力。本件戊○○之辯護人關於丙○○、丁○○在警詢之
審判外陳述，己○○之辯護人關於黃家慶、李明杰在警詢之審判
外陳述，縱在原審上訴審不爭執，可視為同意作為證據，然該判
決既經本院撤銷，案件發回更審，法院就其證據能力有無，應另
行審酌，當事人自得另為證據能力之法律上主張。原判決認戊○
○之辯護人應受「禁反言」之拘束，於法不合。又原判決所援引
法院辦理刑事訴訟案件應行注意事項第九十三點「當事人已於準
備程序或審判期日同意以被告以外之人於審判外之陳述作為證據
，而其意思表示又無瑕疵者，不宜准許當事人撤回同意。」之規
定，核與本案更審前後之情形不同，不足作為原判決立論之依據
。是原判決關於戊○○、己○○部分之上開證據能力之論述，即
有違誤。(三)、共同正犯之構成，因意思聯絡之型態不同，有數人
間直接發生意思聯絡者，亦有數人間接發生意思聯絡者，如甲分
別邀約乙、丙犯罪，雖乙、丙間彼此並無直接之聯絡是例；復因
各人參與犯罪行為之程度不同，有參與全部犯罪行為者，亦有僅
分擔部分行為之實行者；又有以自己共同犯罪之意思，事先同謀
，而由其中一部分人實行犯罪之行為者，究係如何構成共同正犯
，既攸關犯罪之構成與否又攸關犯罪情節之輕重，自應於判決理
由中明白論斷，始告適法。本件原判決先則認定乙○○與甲○○
兄弟最初起意強盜，由甲○○聯絡陳再榮（通緝中）、丙○○，
再由丙○○聯絡鄭進益（通緝中），並透過丁○○聯絡戊○○（
綽號皮球），先後告知此強盜計畫並詢問洗錢至大陸地區○○道
，而達成共同強盜之犯意聯絡，似屬分別透過甲○○、丙○○、
丁○○間接發生之意思聯絡；嗣認定丙○○於九十五年十二月七
日自大陸地區返台，丁○○接機，前往乙○○、甲○○住處附近
火鍋店吃宵夜，共商強盜計畫，則乙○○與丙○○、丁○○間非
無直接犯意聯絡；又認定丙○○透過丁○○聯絡戊○○，另乙○
○、甲○○、丙○○、戊○○、丁○○於同年月二十四日晚上，
在海產店謀議，並達成分工及報酬分配之協議等情，則乙○○、
甲○○與丙○○、戊○○、丁○○間非無直接犯意聯絡。究竟實
情如何？乙○○、甲○○、丙○○、丁○○、戊○○間構成共同
正犯之型態究係直接犯意聯絡？抑或間接犯意聯絡？自有再行研
求之餘地。又本件原判決認定，僅乙○○一人利用駕駛運鈔車護
運現金之便，以不明安眠藥劑摻入早餐，使另一護運員林榮德昏
睡至不能抗拒，而劫取運鈔車上現金之情，如屬實在。則除乙○
○之外，其餘原判決認定共同強盜之人，究係以如何參與實行之
行為與乙○○構成共同強盜，原判決未予敘明。是否因為乙○○
取得運鈔車上現金之後，其餘原判決認定共同強盜之人有依謀議
備車在計畫地點接應現金之行為，而認屬參與犯罪行為之實行？
或認屬以自己共同犯罪之意思，事先同謀，而由其中一部分人（
乙○○一人）實行犯罪之行為？原判決亦未詳予敘明，其遽論乙
○○、甲○○、丙○○、丁○○、戊○○為強盜罪之共同正犯，
即有理由不備之違背法令。若均不然，除乙○○之外，其餘之人
所實行之接應現金之行為，倘屬乙○○強盜犯罪後之處分贓物行
為而已，似已另論以洗錢防制法之罪（即本件駁回上訴部分），
尤難以強盜罪之共犯相繩。(四)、洗錢防制法第二條分別規定洗錢
之法律定義，其第一款稱洗錢為，掩飾或隱匿因自己重大犯罪所
得財物或財產上利益者，第二款稱洗錢為，掩飾、收受、搬運、
寄藏、故買或牙保他人因重大犯罪所得財物或財產上利益者；並
於第十一條分別就各犯罪制定法定刑，前者處五年以下有期徒刑
，得併科新台幣三百萬元以下罰金，後者處七年以下有期徒刑，
得併科新台幣五百萬元以下罰金。足見「為自己」或「為他人」
重大犯罪所得財物或財產上利益而犯洗錢罪，須明予區別，否則
即有適用法律之違誤。原判決認定乙○○、甲○○、丙○○、戊
○○、丁○○共犯強盜罪既有以上違誤，則其等能否成立共同犯
洗錢防制法第二條第一款掩飾或隱匿因「自己重大犯罪」所得財
物或財產上利益之罪，即有疑義。(五)、綜上，原判決關於乙○○
、甲○○、丙○○、丁○○、戊○○及己○○部分，有以上審判
程序、證據能力論述以及法律適用等可議之處，上訴人等上訴意
旨指摘原判決此部分不當，即非全無理由，自仍有撤銷發回之原
因。
據上論結，應依刑事訴訟法第三百九十七條、第四百零一條，判
決如主文。
中    華    民    國  九十八  年    十    月    八    日
                      最高法院刑事第五庭
                          審判長法官  陳  正  庸
                                法官  林  秀  夫
                                法官  宋      祺
                                法官  陳  祐  治
                                法官  林  瑞  斌
      本件正本證明與原本無異
                                      書  記  官
中    華    民    國  九十八  年    十    月   十三   日
                                                      Ｍ


司法院資訊處製作；財團法人民間司法改革基金會備份。
